【裁判字號】    92,選上訴,849
【裁判日期】    920806
【裁判案由】    違反公職人員選舉罷免法
【裁判全文】
臺灣高等法院臺中分院刑事判決                  九十二年度選上訴字第八四九號
    上  訴  人
    即  被  告  丁○○
    選任辯護人  張國楨
右上訴人因違反公職人員選舉罷免法案件，不服臺灣南投地方法院九十一年度訴字第
三五八號中華民國九十二年二月二十四日第一審判決（起訴案號：臺灣南投地方法院
檢察署九十一年度選偵字第二十一、三十二、三十九號），提起上訴，本院判決如左
：
      主  文
上訴駁回。
      事  實
一、丁○○為第七屆南投縣南投市長候選人李朝卿之司機兼競選總部總務，丙○○則
    為李朝卿之助選員，其等為鞏固李朝卿在南投市選舉支持度及拉抬李朝卿競選之
    聲勢，尋求南投市具有投票權民眾投票支持，由丁○○邀丙○○（業據原審判處
    有期徒刑六月，緩刑二年確定）於民國九十一年一月二十一日下午五時三十分許
    ，至李朝卿競選總部後方之「新天地餐廳」前，交付裝有新台幣（下同）三萬二
    千元之紙袋予丙○○，囑丙○○以每戶一千元之價格向南投市內興里第十鄰具有
    投票權人買票，約請各該有投票權之人支持李朝卿，丙○○即與丁○○基於行求
    賄選之犯意聯絡，加以收受，並自該紙袋內抽取一千元作為代為買票之酬勞後，
    復於同日下午九時許，將另外三萬一千元轉交予居住南投市內興里第十鄰之沈清
    章（業據原審判處有期徒刑四月，緩刑二年確定），囑沈清章以每戶一千元之價
    格向南投市內興里第十鄰之有投票權人買票，其中二千元作為沈清章代為買票之
    酬勞，沈清章收取賄款後，即與丙○○基於行求賄選之犯意聯絡，以每戶一千元
    之價格，陸續向南投市內興里第十鄰具有投票權之陳得志、沈清文、廖淑銀、曾
    淑貞、鄒明雄、沈清華、曾燚、姚長義、石錦妙、陳錫源、林世岳、薛貴香、姚
    岐宗（均另由南投地方法院檢察署檢察官為不起訴處分）及其他不詳之人行求賄
    選，並要求投票予登記四號之南投市長候選人李朝卿，約其等為一定投票權之行
    使，而陳得志、沈清文、廖淑銀、曾淑貞、鄒明雄、沈清華、曾燚、姚長義、石
    錦妙、陳錫源、林世岳、薛貴香等人明知沈清章所交付者為行求賄選之款項，竟
    仍分別予以收受，復應允投票予李朝卿。嗣經臺灣南投地方法院檢察署檢察官指
    揮南投縣憲兵隊、南投縣警察局中興分局、南投縣警察局刑警隊、法務部調查局
    中部地區機動工作組及法務部調查局南投縣調查站循線查獲上情，並扣得丙○○
    、陳得志、沈清文、廖淑銀、曾淑貞、鄒明雄、沈清華、曾燚、姚岐宗等人自行
    提出之現金賄選一千元紙鈔各一張（共九張）。
二、案經法務部調查局南投縣調查站、法務部調查局中部地區機動工作組、南投縣憲
    兵隊、南投縣警察局移送、南投縣警察局中興分局報告及臺灣南投地方法院檢察
    署檢察官自動檢舉偵辦。
      理  由
一、訊據被告丁○○則矢口否認有何違反公職人員選舉罷免法之犯行，辯稱：伊確實
    未交付金錢予丙○○，丙○○應係誤認云云。被告之選任辯護人以：
    沈清章之供述從未提及被告交付賄款予丙○○之情形，是其供述不得做為認定
      被告犯罪之依據。
    共犯陳得志等十三人之供述，亦完全未提及被告，是彼等之供述與被告被訴犯
      嫌無任何關連性。
    依通聯紀錄所顯示，原審共同被告丙○○於偵查中之指訴與客觀事實不符，不
      得採為認定被告犯罪之依據。且縱令丙○○於偵查中之供述具證據能力，亦乏
      補強證據以資認定被告犯罪。
    被告之測謊結果為負四，洽在不實反應與無不實反應之間，而丙○○之測謊結
      果，在邏輯上無法證實所指為被告，均不得做為補強證據等語置辯。
二、本院查：
  (一)原審共同被告丙○○於右揭九十一年一月二十一日晚上九時許，交付三萬一千元
    予居住南投市內興里第十鄰之原審共同被告沈清章，囑沈清章以每戶一千元之價
    格向南投市內興里第十鄰之有投票權人買票，其中二千元作為沈清章代為買票之
    酬勞，沈清章收取賄款後，以每戶一千元之價格，陸續向南投市內興里第十鄰具
    有投票權之陳得志、沈清文、廖淑銀、曾淑貞、鄒明雄、沈清華、曾燚、姚長義
    、石錦妙、陳錫源、林世岳、薛貴香、姚岐宗及其他不詳之人行求賄選，並要求
    投票予登記四號之南投市長候選人李朝卿，約其等為一定投票權之行使，而陳得
    志等人明知沈清章所交付者為行求賄選之款項，竟仍分別予以收受，復應允投票
    予李朝卿等情，業據沈清章分別於偵查及原審審理時自白不諱，核與陳得志等人
    於偵查中所供收受賄款情節相符，並有九千元新台幣紙鈔扣案可資佐證。
  (二)原審共同被告丙○○於九十一年一月二十五日檢察官偵查訊問時供稱：「我（於
    九十一年一月二十一日晚上九時，在沈清章住處，交付三萬一千元予沈清章，並
    對他）說第十鄰要麻煩他一戶一千元，要給他們支持四號李朝卿，他就收起來，
    他本人給他二千元走路工」「（三萬一千元）錢阿義給我的，他叫丁○○，錢是
    同一天他打手機０９１９─００６６４８給我，約我在新天地餐廳外面，然後他
    說麻煩一下，他給我多少我沒算，約三萬元左右，他說叫我幫他發李朝卿的，替
    他支持李朝卿」「他說錢發給內興里十鄰的人」等語。再於同日檢察官偵查時，
    在被告所選任之林萬生律師在場情形下與被告對質，丙○○仍供稱：被告確實有
    交付三萬元之金額，要求伊為李朝義買票，當天晚上伊即交付表弟沈清章發給里
    民等語。
  (三)被告於九十一年一月二十五日警訊時供稱：伊任職於南投市公所，擔任市長李朝
    卿司機已三年多，至九十一年三月一日滿四年。伊於該屆市長競選中，在李朝卿
    競選總部內擔任總務內所有金錢出入負責人，記載所有金錢出入，李朝卿先後交
    付伊六十萬元之費用。伊認識丙○○，係一般朋友關係，伊曾以競選總部內電話
    撥打丙○○０９１９─００６６４８行動電話，要求曾某前來收取郵件及領取寄
    郵件費用、幫忙寄信，丙○○使用郵局的客貨兩用車前來收取郵件，寄出後再拿
    收據向我請款，總計拿了三次收據請款，金額分別是九萬餘元、一萬餘元、七千
    餘元，伊與丙○○係一般朋友關係，丙○○一般稱呼伊為「明義」或「阿義」等
    語，就被告擔任李朝卿競選總部總務一節，核與證人即該總部夜間看守人謝朝宇
    於九十一年一月二十五日檢察官訊問時證述情節相符。
  (四)原審囑託內政部警政署對被告丙○○、丁○○為測謊鑑定之結果，就丙○○部分
    ：I當問受測人對於「你拿給沈清章的買票錢是誰給你的？」，經以緊張高點法
    、沈默回答法測試結果圖譜反應在『丁○○』。II丙○○於測前會談稱，對於其
    交付沈清章上開買票賄款伊不確定係何人交付給伊部分，經以Ｂｉ─Ｚｏｎｅ區
    域比對法及沈默回答法，測試分析結果，丙○○並未完全說實話。另就被告丁○
    ○部分，以Ｂｉ─Ｚｏｎｅ區域比對法及沈默回答法，測試分析結果，就下列問
    題呈不實反應：I「你有沒有拿任何買票錢給丙○○？答：沒有」、II「今年市
    長選舉你有沒有拿任何買票錢給丙○○？答：沒有」等情，有該局九十一年八月
    十六日刑鑑字第二一八一五二號測謊鑑驗結果通知書附卷可參。
  (五)綜合上開證據：(1)原審共同被告丙○○於檢察官偵查中不利被告丁○○之供述，
    查無非法取供之任何事證，其有證據能力應無疑義。(2)依被告上開自白，其係李
    朝卿競選總部經管金錢出入之負責人，並依卷附南投市市長候選人「李朝卿競選
    總部一月十六日全市造勢車隊表」內，丙○○亦為該車隊成員之一，顯見丙○○
    與南投市長候選人李朝卿之關係非淺，丁○○既屬南投市長候選人李朝卿之總管
    金錢出入之人，且因郵件遞送及收費關係，與丙○○之間有多次之接觸，應無誤
    認之可能，另丙○○、丁○○且均供稱其等間並無怨隙，丙○○並無設詞誣陷被
    告丁○○之必要。(3)按測謊鑑定，係依一般人在說謊時，會產生遲疑、緊張、恐
    懼、不安等心理波動現象，乃以科學方法，由鑑定人利用測謊儀器，將受測者之
    上開情緒波動反應情形加以紀錄，用以判別受測者之供述是否真實。故測謊鑑定
    ，倘鑑定人具備專業之知識技能，復事先獲得受測者之同意，所測試之問題及其
    方法又具專業可靠性時，該測謊結果，如就否認犯罪有不實之情緒波動反應，雖
    不能採為有罪判決之唯一證據，但非無證據能力，仍得供裁判之佐證。至其證明
    力如何，事實審法院自得依職權自由判斷之，最高法院八十八年度台上字第五０
    三八號著有判決可資參考。前開測謊過程及內容，業據鑑定證人即內政部警政署
    刑事警察局技士乙○○於本院調查時證述明確，就其證述內容，並未發現就測謊
    過程有何明顯瑕疵可指，是該鑑定結果具有證據能力亦無疑義等情，被告確有本
    件犯行應可認定。被告否認上情及丙○○嗣於原審及本院調查中翻異於偵查中之
    供述，辯以並不確定拿錢給他的人是丁○○云云，均係圖卸被告之罪責，尚難採
    信。
  (六)選任辯護人另以：丙○○指稱其於接受南投憲兵隊訊問時，曾遭刑求，請求調閱
    訊問錄音帶及依據丙○○０９１９─００６６４８行動電話通聯紀錄，九十一年
    一月二十一日當天，被告並未與丙○○聯絡等情，查：I本院上開認定係引用丙
    ○○於九十一年一月二十五日兩度接受檢察官訊問之供述為依據，並未援用丙○
    ○於警訊之供述證據，是於警訊之供述證據是否出自其自由意志應與本件認定無
    關，無調查必要。II供述證據之一部，認為真實者，予以採取，亦非法所不許。
    因之，證人等供述之證據前後縱有差異，事實審法院依憑證人等前後之供述證據
    ，斟酌其他證據，本於經驗法則與論理法則，取其認為真實之一部，作為論罪之
    證據，自屬合法（最高法院九十年度台上字第二四七一號判決參照），本件就丙
    ○○於偵查中雖供稱：在交付賄款同一天，被告打電話至０９１９─００６６４
    ８手機，約定交款時間、地點一節，雖無從自偵查卷附通聯紀錄得到佐證，參酌
    前開事證，無礙前開認定，併予敘明。
三、核被告所為係犯公職人員選舉罷免法第九十條之一第一項之投票行賄罪。公訴意
    旨認被告係犯行求賄賂罪，惟被告業已交付賄賂，應係犯同條項之交付賄賂罪，
    公訴意旨尚有未洽，惟毋庸變更起訴法條。被告丁○○與丙○○，具有犯意聯絡
    及行為分擔，為共同正犯。被告多次行賄犯行，時間緊接，犯罪構成要件相同，
    顯係基於概括之犯意反覆為之，均為連續犯，應依刑法第五十六條之規定論以一
    罪，並加重其刑。原審因而適用刑事訴訟法第二百九十九條第一項前段，公職人
    員選舉罷免法第九十條之一第一項、第三項、第五項、第九十八條第三項，刑法
    第十一條前段、第二十八條、第五十六條、第三十七條第二項等規定，並審酌選
    舉乃民主政治之重要環節，被告不循正途，以買票方式助選，敗壞選風，妨害民
    主政治之正常發展，惟念被告素行尚佳，惟犯後未見悔意，尤飾詞圖卸等一切情
    狀，量處有期徒刑一年，並依公職人員選舉罷免法第九十八條第三項規定，宣告
    褫奪公權三年及同法第九十條之一第三項規定，就扣案之被告用以交付之賄賂新
    臺幣一千元九張及未扣案之新台幣二萬三千元宣告沒收，其認事用法核無違誤，
    量刑亦屬允當，上訴意旨猶執陳詞否認犯罪，其上訴為無理由，應予駁回。
四、據上論斷，應依刑事訴訟法第三百六十八條，判決如主文。
本案經檢察官甲○○到庭執行職務。
中      華      民      國     九十二     年     八     月      六      日
                                   臺灣高等法院臺中分院刑事第四庭
                                         審判長法  官  洪  耀  宗
                                               法  官  江  德  千
                                               法  官  劉  登  俊
右正本證明與原本無異。
如不服本判決應於收受送達後十日內向本院提出上訴書狀，其未敘述上訴之理由者並
得於提起上訴後十日內向本院補提理由書（均須按他造當事人之人數附繕本）。
                                               書記官  鄧  智  惠
中      華      民      國    九十二     年      八       月     七     日
                   Ｆ


司法院資訊處製作；財團法人民間司法改革基金會備份。
